【裁判字號】    95,訴,813
【裁判日期】    951219
【裁判案由】    衛星廣播電視法
【裁判全文】
臺北高等行政法院判決
                                     95年度訴字第00813號
                              .
原      告  香港商．亞太星空傳媒有限公司臺灣分公司
代  表  人  甲○○訴訟及非訴.
訴訟代理人  丙○○
            乙○○
被      告  國家通訊傳播委員會
代  表  人  蘇永欽（主任委員）
訴訟代理人  丁○○
上列當事人間因衛星廣播電視法事件，原告不服行政院中華民國
94年12月30日院臺訴字第0940094944號訴願決定，提起行政訴訟
，本院判決如下：
    主  文
原告之訴駁回。
訴訟費用由原告負擔。
    事  實
一、事實概要：
    原處分機關行政院新聞局（現由被告承受其業務，下稱新聞
    局）以原告經營之「衛視電影臺」頻道於民國（下同）94年
    6 月10日4 時11分播出之「青島啤酒」廣告（下稱系爭廣告
    ），查內容有兒童參與演出，經原處分機關設置之廣播電視
    節目暨廣告諮詢會議（下稱諮詢會議）評鑑，認有妨害兒童
    及少年身心健康之情形，違反衛星廣播電視法第20條第1 項
    準用第17條第2 款規定，又原告前因播送之節目內容違反同
    一法條規定，經原處分機關以90年6 月18日90正廣四字第08
    217 號及93年10月29日新廣四字第0930625991號處分核處有
    案，茲再違規，原處分機關乃依同法第36條第5 款規定及「
    行政院新聞局處理違反衛星廣播電視法罰鍰案件裁量基準」
    一、（一）之1 規定，於94年7 月26日以新廣四字第094062
    3927號處分書處以罰鍰新臺幣（下同）20萬元，並請立即改
    正（下稱原處分）。原告不服，以原處分機關設置之諮詢會
    議並無任何法源依據，則依該會議決議所作處分恐有瑕疵；
    衛星廣播電視廣告製播標準第3 條及其附表係88年7 月30日
    參考廣播電視法相關廣告管理條例後頒行，該廣播電視法相
    關廣告管理條例目前均已廢止，無線電視頻道已不受前述法
    令之限制，而對電視觀眾影響層面較小之衛星電視頻道播送
    廣告時所受法令限制卻較多，似不符比例原則及禁止差別待
    遇原則；況系爭廣告內容無涉兒童或青少年飲酒之情節或任
    何鼓勵兒童或青少年飲酒之意涵，且播出時段均依規定在晚
    間9 時以後，並無違反法令相關規定或影響兒童或青少年身
    心健康之虞；原處分機關所據行政院新聞局處理違反衛星廣
    播電視法罰鍰案件裁量基準並未獲法律明文授權，應為無效
    之行政命令，不得據以核處云云，提起訴願，亦遭決定駁回
    ，遂提起本件行政訴訟。
二、兩造聲明：
（一）原告聲明：
    1.訴願決定及原處分均撤銷。
    2.訴訟費用由被告負擔。
（二）被告聲明：
    1.駁回原告之訴。
    2.訴訟費用由原告負擔。
三、兩造之爭點：
（一）原告主張之理由：
    1.衛星廣播電視法之授權命令「衛星廣播電視廣告製播標準
      」第3 條及其附表相較於性質相同之廣播電視法下之授權
      命令「廣播電視廣告內容審查標準」，顯然違反行政程序
      法第7 條比例原則或違反同法第6 條之禁止差別待遇原則
      ：
      (1)行政程序法第6 條規定為行政法上之「禁止差別待遇原
        則，蓋衛星電視與無線電視由於性質類似，因此規範此
        二項業務之法規有諸多相似或相同之處，此觀之「衛星
        廣播電視法」暨「廣播電視法」諸多相同即知。二法對
        於廣告之規範幾盡雷同：「衛星廣播電視法」第20條第
        1 項規定：「第十七條、第十八條第二項、第三項及第
        十九條第二項之規定，於廣告準用之」，而廣播電視法
        第32條規定：「第二十一條及第二十六條之一第二項規
        定，於廣告準用之」；因此可知二法對於播送廣告之內
        容的標準並無二致。
      (2)又衛星廣播電視法第20條第2 項規定：「廣告製播標準
        由主管機關定之」，原處分機關由此制定「衛星廣播電
        視廣告製播標準」；廣播電視法第33條第3 項規定：「
        廣告內容審查標準，由主管機關定之」，原處分機關由
        此亦制定有「廣播電視廣告內容審查標準」。然而衛星
        廣播電視廣告製播標準第3 條除複述母法「衛星廣播電
        視法」第17條之3 款之屬於不確定法律概念之規範，另
        以附表方式例示較為具體之情形，以玆衛星廣播電視業
        者依循。然廣播電視法之授權命令「廣播電視廣告內容
        審查標準」第3 條雖亦複述其母法「廣播電視法」第21
        條6 款之規定，但卻未以附表方式例示之，顯然原處分
        機關對於衛星廣播電視法下規範之衛星廣播電視事業與
        性質相同之無線電視業者有差別待遇。
    2.訴願決定認事用法顯有違誤：原處分機關於本案訴願階段
      時於陳送行政院之答辯書中為辯駁原告之上述訴願理由，
      主張其未對衛星頻道差別待遇，謂原處分機關曾「依據廣
      播電視廣告內容審查標準第2 條規定」，「於89年9 月11
      日以（89）琴廣字第13831 號函頒行『有關酒類廣告內容
      規定：廣告中不得有兒童或青少年參與播音』…」，惟經
      原告查閱89年10月發行之行政院公報，並無該法規命令。
      依據行政程序法第157 條第3 項規定：「法規命令之發布
      ，應刊登政府公報或新聞紙」，原處分機關所陳明之前述
      規定，顯非合法有效之法規命令。又原處分機關稱該函係
      依據「廣播電視廣告內容審查標準第2 條規定」頒行，然
      其所依據之規定卻為：「廣告審查包括內容、聲音、畫面
      、文字、旁白與播送時段」，非如原告前文所引述與「衛
      星廣播電視廣告製播標準第3 條」相類似之「廣播電視廣
      告內容審查標準第3 條」，原處分機關若非故意提出未知
      是否真實存在之函令文號，即係以非屬法規命令之對特定
      人之函文，混淆訴願機關。訴願機關未詳查該號函令是否
      存在，其所為之訴願決定認事用法顯有違誤。從而，原處
      分機關對於衛星廣播電視事業與無線電視業者之差別待遇
      即更為明確。
    3.原處分機關以其內部未獲法律授權所設置之組織，引用無
      效之行政命令據以核處原告之原處分，於法不合：
      (1)原處分機關設置諮詢會議並無法律依據，顯屬違法，其
        所作成之諮詢意見不得做為核處依據。觀諸行政院新聞
        局組織條例暨其他相關法令，均未見有對於設置所謂「
        廣播電視節目暨廣告諮詢會議」之法律規範，顯見其乃
        原處分機關為便宜行事而自行創設，並無任何法源依據
        ，其目的係針對廣播電視節目暨廣告之內容是否違法進
        行評鑑。此外，該諮詢會議之成員名單從未對外公開，
        會議之過程與結果亦不對外透露，但是原處分機關對於
        原告繼同業所為之行政處分，卻無不援引該會議之決議
        做為依據；從而可知，此一無任何法源依據組成之諮詢
        會議作成之決議竟可對外發生法律效力、論斷任何電視
        頻道節目與廣告有無違法，原處分機關更依據該會議之
        決議而為核處，其所為之行政處分當屬有重大瑕疵之處
        分。訴願決定對於原告於訴願中所陳明之前述主張未予
        理會，亦無說明其對於原處分機關答辯所述理由之準駁
        及立論基礎。
      (2)原處分機關所據以核處原告之另一法令依據為「行政院
        新聞局處理違反衛星廣播電視法罰鍰案件裁量基準」，
        依該裁量基準第1 點第1 項第1 款規定：「第一次適用
        第三十六條之罰鍰，自新臺幣十萬元起算，再次適用且
        違反同一法條違法事證時，不問所經時間長短，每次增
        處罰鍰新臺幣五萬元。」由此可知，原處分機關為便宜
        行事，未獲得法律明文授權制訂上開裁量基準決定罰鍰
        金額之基礎，未以違反法令規定之情節輕重，而單以違
        反法令之次數定之，明顯違反法律所賦予行政機關「裁
        量權」行使之目的及意義。然原處分機關於訴願答辯書
        中謂：「本局為處理違反違反衛星廣播電視法之核處罰
        鍰金額上下限有一明確裁量基準，依比例原則……訂頒
        『行政院新聞局處理違反衛星廣播電視法罰鍰案件裁量
        基準』」，並稱「參諸行政程序法第159 條第2 項第2
        款規定意旨，並非法所不許」云云，顯見原處分機關對
        於何謂「行政規則」有所誤解。蓋行政程序法第159 條
        本文規定：「本法所稱行政規則，係指上級機關對下級
        機關，或長官對屬官，依其權限或職權為規範機關內部
        秩序及運作，所為非直接對外發生法規範效力之一般、
        抽象之規定」。足見原處分機關以「非直接對外發生法
        規範效力」之行政規則核處原告，於法顯有不合。
      (3)原處分機關所頒布之裁量基準應屬行政程序法第159 條
        第2 項第2 款所稱「為協助下級機關或屬官統一解釋法
        令、認定事實、及行使裁量權，而訂頒之解釋性規定及
        裁量基準。」之行政規則。由上開規定可知，縱主管機
        關為行使裁量權可頒布行政規則，然該規則應須屬「解
        釋性」之規定。然於本案情形，原處分機關並非以解釋
        性之方式說明其裁量權之行使標準，而係以「違規數量
        」為基礎決定裁罰結果，毫無裁量權之行使可言，顯違
        背訂定行政規則之精神。再者，被告成立後，成為衛星
        廣播電視法之主管機關，相關法規亦由被告執掌。依國
        家傳播通訊委員會組織法第8 條第1 、2 項規定，被告
        所掌理事務，除經委員會議決議授權內部單位分層負責
        者外，應由委員會議決議行之；惟就「通訊傳播相關法
        令之訂定、擬訂、修正及廢止之審議」不得授權分層負
        責。於此情形，被告仍沿襲原處分機關所制訂之裁量基
        準，對原告課以罰鍰，其適法性實有疑義。
    4.原處分機關之行政處分顯有濫用裁量之嫌：復就社會現實
      面觀之，原處分機關認定系爭廣告所違反之法令規範其立
      法目的係在保護兒童或青少年身心健康、不受酒類商品之
      影響，因此在解釋上應符合比例原則，並應儘量限縮，以
      使法律規範目的與廣告創意自由二者能相互兼顧、求取平
      衡。衛星廣播電視廣告製播標準第3 條例示之附表例示之
      情境，有可能妨害兒童或少年身心健康，然社會變遷迅速
      ，會妨害兒童或少年身心健康之情況亦會有所不同，因此
      於判斷時，實應考量現時社會情況及完整廣告內容，始得
      以判斷系爭廣告是否有妨害兒童或少年身心健康之虞。若
      強以片段切割之方式審查所有廣告或節目內容，無異緣木
      求魚，以此審查方式非但極易曲解廣告及節目之創作原意
      ，亦會扼殺我國創意產業。綜觀系爭廣告內容，乃一名兒
      童於其父親開設之海產店協助父親整理店面、收取餐飲費
      用，其並未有任何推廣飲酒或支持飲酒之行為，實難以想
      像何以系爭廣告影片中兒童協助父親整理店面並收取餐飲
      費用之行為何以會有「妨害兒童或少年身心健康」之虞。
      原處分機關無視社會之進步開放，片面引述諮詢會議之評
      鑑，主觀認定系爭廣告必然有妨害兒童及青少年身心健康
      之情形，其與社會現實脫節，未考量衛星廣播電視法暨其
      相關授權命令之法規授權目的，實有濫用裁量之嫌，有違
      行政程序法第10條規定：「行政機關行使裁量權，不得逾
      越法定之裁量範圍，並應符合法規授權之目的。」退萬步
      言，縱認系爭廣告確有妨害或少年身心健康之虞（原告否
      認之），原告播放系爭廣告之時間乃於清晨4 點11分，此
      時段可為兒童或少年觀賞之可能性大大降低，實際對兒童
      或少年身心健康妨害之可能性極低，違規情節應屬輕微。
      然原處分機關並未審究此情節輕微，而僅以前述行政院新
      聞局處理違反衛星廣播電視法罰鍰案件裁量基準作成原處
      分，非但適法性有疑義，處罰金額亦非妥適。
    5.綜上所述，原處分及訴願決定顯然違法。
（二）被告主張之理由：
    1.原告經營之「衛視電影臺」頻道，於94年6 月10日4 時11
      分許播出之「青島啤酒」廣告，其內容有兒童參與演出，
      經原處分機關94年6 月20日召開之「廣播電視節目暨廣告
      諮詢會議」評鑑，明顯違反衛星廣播電視法第20條第1 項
      準用第17條第2 款之規定，爰依衛星廣播電視法第36條第
      5 款規定及行政院新聞局處理衛星廣播電視法罰鍰案件裁
      量基準第1 點第2 款第1 目規定核處罰鍰20萬元，違法事
      實明確。
    2.原處分機關係衛星廣播電視法主管機關，對客觀事實本可
      依職掌自行認定，惟為求程序之妥適，並尊重社會輿情，
      乃聘請學者專家組成「廣播電視節目暨廣告諮詢會議」對
      涉嫌違反衛星廣播電視法之節目及廣告內容作評鑑。因此
      本件原處分之作成並非依法一定要經過「廣播電視節目暨
      廣告諮詢會議」之審查，且該會議之決議亦僅供核處時參
      考，原處分機關核處時仍須以違法事實是否符合法律構成
      要件，斟酌原告陳述意見內容，依職權認定事實作最終處
      分。
    3.按新聞局曾於89年9 月11日修正廣播電視廣告內容審查標
      準，並未廢止該法規。再者，無線廣播電視事業酒類廣告
      內容之管理，依據廣播電視廣告內容審查標準第2 條規定
      ，原處分機關於89年11月9 日以(89)正廣2 字第16902 號
      函頒行「有關酒類廣告內容規定：廣告中不得有兒童或青
      少年參與播音」，此與衛星廣播電視廣告製播標準第3 條
      附表第2 款第15目例示規定「酒類產品中有兒童或青少年
      參與演出」，為衛星廣播電視廣告不得播出之內容，其立
      法意旨相同，原告所稱違反比例及禁止差別待遇原則顯係
      誤解。
    4.另原處分機關為處理違反衛星廣播電視法之核處罰鍰金額
      有一明確裁量基準，於93年12月22日以新廣4 字第093062
      6520號令修正發布行政院新聞局處理違反衛星廣播電視法
      罰鍰案件裁量基準，以避免執法人員於相同事件恣意為不
      同裁量，參諸行政程序法第159 條第2 項第2 款規定意旨
      ，並非法所不許。末查，衛星廣播電視法第20條第1 項準
      用第17條規定，其主要之規範目的是鑑於衛星廣播電視活
      動多數具有商業性，而商業訊息之傳播本身具有自利之目
      標，不予節制，則常有「為私益而犧牲公益」之傾向，故
      應強調其節目之商業倫理與社會義務，而有受較高度管制
      之必要性存在。因此基於維持社會秩序、保障兒童及少年
      身心健康等公共利益之目標，對衛星廣播電視廣告節目內
      容為適當之限制，其限制之構成要件與法律效果，衡之廣
      電媒體之商業性與資本規模，並無過當情事亦無違反比例
      。
    5.原告經營衛星廣播電視事業，自應遵守衛星廣播電視法相
      關規定，善盡媒體以「公共利益」為前提之責任，茲任令
      其頻道違規播出違法之畫面內容，明顯違反注意義務，自
      應負法律責任。原處分機關審酌其違法情節依法核處，認
      事用法尚無不合。
   理  由
一、原告主張：衛星廣播電視法之授權命令「衛星廣播電視廣告
    製播標準」第3 條及其附表相較於性質相同之廣播電視法下
    之授權命令「廣播電視廣告內容審查標準」，顯然違反行政
    程序法第7 條比例原則或違反同法第6 條之禁止差別待遇原
    則。觀諸行政院新聞局組織條例暨其他相關法令，均未見有
    對於設置所謂「廣播電視節目暨廣告諮詢會議」之法律規範
    ，顯見其乃原處分機關為便宜行事而自行創設，並無任何法
    源依據，其目的係針對廣播電視節目暨廣告之內容是否違法
    進行評鑑。此外，該諮詢會議之成員名單從未對外公開，會
    議之過程與結果亦不對外透露，但是原處分機關對於原告繼
    同業所為之行政處分，卻無不援引該會議之決議做為依據；
    從而可知，此一無任何法源依據組成之諮詢會議作成之決議
    竟可對外發生法律效力、論斷任何電視頻道節目與廣告有無
    違法，原處分機關更依據該會議之決議而為核處，其所為之
    行政處分當屬有重大瑕疵之處分。原處分機關為便宜行事，
    未獲得法律明文授權制訂「行政院新聞局處理違反衛星廣播
    電視法罰鍰案件裁量基準」決定罰鍰金額之基礎，未以違反
    法令規定之情節輕重，而單以違反法令之次數定之，明顯違
    反法律所賦予行政機關「裁量權」行使之目的及意義。原處
    分機關以「非直接對外發生法規範效力」之行政規則核處原
    告，於法顯有不合。又本案情形，原處分機關並非以解釋性
    之方式說明其裁量權之行使標準，而係以「違規數量」為基
    礎決定裁罰結果，毫無裁量權之行使可言，顯違背訂定行政
    規則之精神。原處分機關無視社會之進步開放，片面引述諮
    詢會議之評鑑，主觀認定系爭廣告必然有妨害兒童及青少年
    身心健康之情形，其與社會現實脫節，未考量衛星廣播電視
    法暨其相關授權命令之法規授權目的，實有濫用裁量之嫌，
    有違行政程序法第10條規定：「行政機關行使裁量權，不得
    逾越法定之裁量範圍，並應符合法規授權之目的。」退萬步
    言，縱認系爭廣告確有妨害或少年身心健康之虞，原告播放
    系爭廣告之時間乃於清晨4 點11分，此時段可為兒童或少年
    觀賞之可能性大大降低，實際對兒童或少年身心健康妨害之
    可能性極低，違規情節應屬輕微。然原處分機關並未審究此
    情節輕微，而僅以前述行政院新聞局處理違反衛星廣播電視
    法罰鍰案件裁量基準作成原處分，非但適法性有疑義，處罰
    金額亦非妥適。為此，原告依據行政訴訟法第4 條第1 項規
    定提起本件撤銷訴訟，求為判決如聲明所示。
二、被告則以：原告經營之「衛視電影臺」頻道，於94年6 月10
    日4 時11 分 許播出之「青島啤酒」廣告，其內容有兒童參
    與演出，經原處分機關94年6 月20日召開之「廣播電視節目
    暨廣告諮詢會議」評鑑，明顯違反衛星廣播電視法第20條第
    1 項準用第17條第2 款之規定，爰依衛星廣播電視法第36條
    第5 款規定及行政院新聞局處理衛星廣播電視法罰鍰案件裁
    量基準第1 點第2 款第1 目規定核處罰鍰20萬元，違法事實
    明確。原處分機關係衛星廣播電視法主管機關，對客觀事實
    本可依職掌自行認定，惟為求程序之妥適，並尊重社會輿情
    ，乃聘請學者專家組成「廣播電視節目暨廣告諮詢會議」對
    涉嫌違反衛星廣播電視法之節目及廣告內容作評鑑。因此本
    件原處分之作成並非依法一定要經過「廣播電視節目暨廣告
    諮詢會議」之審查，且該會議之決議亦僅供核處時參考，原
    處分機關核處時仍須以違法事實是否符合法律構成要件，斟
    酌原告陳述意見內容，依職權認定事實作最終處分。廣播電
    視廣告內容審查標準第2 條規定，與衛星廣播電視廣告製播
    標準第3 條附表第2 款第15目例示規定「酒類產品中有兒童
    或青少年參與演出」，其立法意旨相同，原告所稱違反比例
    及禁止差別待遇原則顯係誤解。另原處分機關為處理違反衛
    星廣播電視法之核處罰鍰金額有一明確裁量基準，於93年12
    月22日以新廣4 字第0930626520號令修正發布行政院新聞局
    處理違反衛星廣播電視法罰鍰案件裁量基準，以避免執法人
    員於相同事件恣意為不同裁量，參諸行政程序法第159 條第
    2 項第2 款規定意旨，並非法所不許等語，資為抗辯。
三、按「衛星廣播電視事業及境外衛星廣播電視事業播送之節目
    內容，不得有下列情形之一︰…二、妨害兒童或少年身心健
    康。…」「第十七條、第十八條第二項、第三項及第十九條
    第二項之規定，於廣告準用之。廣告製播標準由主管機關定
    之。」「衛星廣播電視事業或境外衛星廣播電視事業有下列
    情形之一者，處新臺幣十萬元以上一百萬元以下罰鍰，並通
    知限期改正︰…五、違反第十七條或第二十條第一項準用第
    十七條規定者。…」衛星廣播電視法第17條第2 款、第20條
    、第36條第5 款分別定有明文。次按「本標準依衛星廣播電
    視法第二十條第二項規定訂定之。」「衛星廣播電視廣告內
    容不得有下列情形之一：一、違反法律強制或禁止規定。二
    、妨害兒童或少年身心健康。三、妨害公共秩序或善良風俗
    。前項各款例示如附表。」衛星廣播電視廣告製播標準第1
    條、第3 條復規定甚明。又其附表二之（十五）例示「酒類
    產品廣告中有兒童或青少年參與演出。」
四、上開事實概要欄所述之事實，為兩造所不爭執，並有原處分
    書、行政院新聞局89年11月9日八九正廣二字第16902號函、
    94年6 月17日新廣四字第0940623335號函、93年12月22日新
    廣四字第0930626520號令、行政院第38期公報、電視廣告監
    測明細報表、系爭廣告側錄帶等件分別附原處分卷、訴願卷
    可稽；而上開廣告側錄帶內容，亦經本院勘驗屬實，有勘驗
    筆錄附卷可參，故可確認為真實。
五、歸納兩造之上述主張，本件爭執之重點厥為：系爭廣告內容
    是否違反衛星廣播電視法第20條第1 項準用第17條第2 款規
    定？原處分機關設置之諮詢會議意見得否作為處分依據？原
    處分所參考之衛星廣播電視法製播標準及行政院新聞局處理
    違反衛星廣播電視法罰鍰案件裁量基準，有無違反比例原則
    及禁止差別待遇原則？原處分及訴願決定有無違誤？茲分述
    如下：
（一）按「言論自由為人民之基本權利，憲法第十一條有明文保
      障，國家應給予最大限度之維護，俾其實現自我、溝通意
      見、追求真理及監督各種政治或社會活動之功能得以發揮
      。惟為兼顧對個人名譽、隱私及公共利益之保護，法律尚
      非不得對言論自由依其傳播方式為合理之限制。」司法院
      釋字第509 號解釋揭櫫在案。「衛星廣播電視廣告製播標
      準」第3 條及其附表，係基於衛星廣播電視法第20條第1
      項規定授權，其主要規範目的，係鑑於衛星廣播電視節目
      及廣告多數具有商業性，而商業訊息之傳播本身具有自利
      之目標，如不予節制，常有為私益而犧牲公益之傾向，故
      應強調其廣告之商業倫理與社會義務，而有受較高度管制
      之必要性存在。基於維持社會秩序、保障兒童及少年健康
      等公共利益之目標，對衛星廣播電視廣告內容為適當之限
      制，其限制之構成要件與法律效果，衡之廣電媒體之商業
      性與資本規模，並無過當情事，自未違反比例原則。又「
      衛星廣播電視廣告製播標準」第3 條之「附表」，僅係法
      條涵攝內容之例示，目的在於增加法律適用之明確性，而
      「廣播電視廣告內容審查標準」（89年9 月11日行政院新
      聞局〈89〉琴廣三字第13814 號令修正發布施行）第3 條
      雖無附表用以例示，但非謂「有附表例示」之授權命令與
      「無附表例示」之授權命令有何「差別待遇」，原告主張
      原處分機關就「衛星廣播電視廣告製播標準」第3 條列有
      「附表」，但就「廣播電視廣告內容審查標準」第3 條則
      未列「附表」，係對衛星廣播電視業者及一般廣播業者有
      「差別待遇」云云，尚無足採。
（二）次按，法律明確性之要求，非僅指法律文義具體詳盡之體
      例而言，立法者於立法定制時，仍得盱衡法律所規範生活
      事實之複雜性及適用於個案之妥當性，從立法上適當運用
      不確定法律概念或概括條款而為相應之規定（司法院釋字
      第432 號、第545 號解釋意旨參照）。衛星廣播電視法第
      20條第1 項準用第17條第2 款規定，廣告內容不得有妨害
      兒童或少年身心健康，「衛星廣播電視廣告製播標準」第
      3 條基於前揭授權，因而規定「衛星廣播電視廣告內容不
      得妨害兒童或少年身心健康」，其範圍係可得確定，僅因
      法律就前揭違法行為無從鉅細靡遺悉加規定，故以「不確
      定法律概念」予以規範，其涵義於個案中並非不能經由適
      當組成之機構依其專業知識及社會通念加以認定及判斷，
      並可由司法審查予以確認，自與「法律明確性原則」無違
      。至廣告內容是否妨害兒童或少年身心健康，應就廣告畫
      面所表達意念等整體觀之，若廣告內容非屬兒童、少年在
      一般日常生活起居間平常易見之景象，可能使兒童或少年
      產生疑惑或不當聯想時，依我國現今社會通念及國情，即
      應認為係妨害兒童或少年身心健康。
（三）復按，酒品之廣告或促銷，本不得有違背公共秩序或善良
      風俗、鼓勵或提倡飲酒、妨害青少年身心健康或易生誤解
      之內容（菸酒管理法第37條規定參照），蓋兒童及少年心
      智尚在成長階段，其判斷力並未臻成熟，一旦廣告畫面有
      酒與兒童、少年同時出現之情節，依廣告反覆播放之特色
      ，已易令少年及兒童對酒產生不良聯想。而本件酒品廣告
      ，就兒童參與演出之廣告畫面所表達意念整體觀之，顯非
      兒童在一般日常生活起居中尋常易見之景象，更易使兒童
      或少年產生疑惑或不當聯想，其已違反衛星廣播電視法第
      20條及衛星廣播電視廣告製播標準第3 條第5 款之規定甚
      明，該廣告縱僅於深夜時段播出，不過是危害範圍較小，
      亦無礙於「廣告內容妨害兒童少年身心健康」之認定，原
      告主張上開廣告內容僅強調青島啤酒為臺灣本地生產，無
      涉兒童或青少年飲酒或任何鼓勵兒童或青少年飲酒之聯想
      云云，不足採信。
（四）又新聞局原係衛星廣播電視法之主管機關，本可依職權自
      行認定事實，其為使事實認定更趨客觀，雖聘請學者、專
      家組成廣播電視節目及廣告諮詢會議，對涉嫌違反衛星廣
      播電視法之節目及廣告作成評鑑，以為核處時之參考，但
      最終仍須由新聞局依據法律規定本於職權作出是否處罰之
      認定。是本件原處分之作成並非依法一定要經過廣播電視
      節目及廣告諮詢會議之審查，上開會議之組織架構及成員
      資格是否有法可循，並不影響新聞局依法所為之判斷及認
      定，新聞局既已斟酌原告全部陳述與調查事證之結果，依
      法裁處，原告主張本件原處分僅憑廣播電視節目及廣告諮
      詢會議之評鑑以為核處云云，尚無可採。
（五）再按，「行政機關為行使法律所授與裁量權，在遵循法律
      授權目的及範圍之內，必須實踐具體個案正義，惟顧及法
      律適用的一致性，符合平等原則，乃訂定行政裁量準則作
      為下級機關行使裁量權之準據，既能實踐具體個案之正義
      ，又能符合平等原則，自非法所不許。」（最高行政法院
      93年度判字第1596號判決可資參照）。此種裁量基準可由
      行政機關本於職權自行決定，無須立法者另行授權，且主
      管機關發布之內部裁量基準，因對外發布，且在個案中被
      反覆遵行，基於「平等原則」或「行政自我拘束原則」而
      產生外部效力，得作為審查裁量是否有「濫用」情事的法
      規範基礎，該裁量基準僅係行政機用以「選擇裁量」之原
      則，而非據以處罰人民之「法律」。衛星廣播電視之主管
      機關行政院新聞局，為確保法律適用的一致性，乃訂頒「
      行政院新聞局處理違反衛星廣播電視法罰鍰案件裁量基準
      」。上開基準已分別就違反衛星廣播電視法第36條、第37
      條、第38條、第40條等不同情節，訂定不同之處罰額度；
      復依據其違反次數之多寡等訂定不同之裁罰標準，其除作
      原則性或一般性裁量準則外，另有例外情形之考量，與法
      律授權目的尚無牴觸。準此，該基準第1 點規定：「（一
      ）構成第三十六條規定者：處新臺幣十萬元以上一百萬元
      以下罰鍰，並通知限期改正。1.第一次適用第三十六條之
      罰鍰，自新臺幣十萬元起算，再次適用且違反同一法條違
      法事證時，不問所經時間長短，每次增處罰鍰新臺幣五萬
      元。但第一次適用第三十六條第二款（即違反主管機關依
      第四條第一項、第二項所為指定或繼續播送之通知者）規
      定者，處罰鍰新臺幣三十萬元，再次違反者，每次增處罰
      鍰新臺幣三十萬元。…」自得作為新聞局裁處之依據，允
      無疑義。從而，原告訴稱「原處分機關為便宜行事，未獲
      得法律明文授權制訂上開裁量基準決定罰鍰金額之基礎，
      未以違反法令規定之情節輕重，而單以違反法令之次數定
      之，明顯違反法律所賦予行政機關『裁量權』行使之目的
      及意義…原處分機關以『非直接對外發生法規範效力』之
      行政規則核處原告，於法顯有不合。」云云，自非可採。
（六）本件原告前曾因違反違反衛星廣播電視法第20條第1 項準
      用第17條第2 款規定，分別經原處分機關以90年6 月18日
      90正廣4 字第08217 號及93年10月29日新廣4 字第093062
      5991號處分核處在案，為兩造所不爭執，竟再為本件違章
      行為，新聞局乃依衛星廣播電視法第36條第5 款規定，於
      10萬元至100 萬元法定處罰範圍之內，並參酌「行政院新
      聞局處理違反衛星廣播電視法罰鍰案件裁量基準」第1點
      所規定「第一次適用第三十六條之罰鍰，自新臺幣十萬元
      起算，再次適用且違反同一法條違法事證時，不問所經時
      間長短，每次增處罰鍰新臺幣五萬元。」之意旨，對原告
      裁處20萬元之罰鍰，經核並無與法律授權目的相違或出於
      不相關動機之裁量濫用，亦無消極不行使裁量權之裁量怠
      惰等情事，自難謂為不法。
（七）末查，原處分係新聞局所作成，嗣雖因法律修改，衛星廣
      播電視法之主管機關自95年2 月20日起已變更為被告，然
      原處分既已作成，本件所應審究者乃作成之時有無違法情
      事，自與事後接收該項業務之被告應如何作成其他行政處
      分無涉。從而，原告訴稱「衛星廣播電視法之主管機關，
      相關法規亦由被告執掌；依國家傳播通訊委員會組織法第
      8 條第1 、2 項規定，被告所掌理事務，除經委員會議決
      議授權內部單位分層負責者外，應由委員會議決議行之；
      惟就『通訊傳播相關法令之訂定、擬訂、修正及廢止之審
      議』不得授權分層負責。於此情形，被告仍沿襲原處分機
      關所制訂之裁量基準，對原告課以罰鍰，其適法性實有疑
      義。」一節，即非有理。
（八）至於原處分機關新聞局雖於訴願答辯時，將該局以89年9
      月11日以（89）琴廣字第13814 號函頒行之廣播電視廣告
      內容審查標準，誤載發文字號為89年9 月11日（89）琴廣
      字第13831 號，然因本件所應適用者為衛星廣播電視廣告
      製播標準，與上開標準無涉；況該誤載係存於訴願答辯狀
      之內，其真實性如何，訴願機關本應依職權加以調查及審
      酌，並不當然影響訴願決定之結果，且實際上訴願決定亦
      未引用該標準作成決定，此觀本件訴願決定書即可知。因
      此，原告主張「89年9 月11日以（89）琴廣字第13831 號
      函頒行有關酒類廣告內容規定…惟經原告查閱89年10月發
      行之行政院公報，並無該法規命令…原處分機關所陳明之
      前述規定，顯非合法有效之法規命令。…原處分機關若非
      故意提出未知是否真實存在之函令文號，即係以非屬法規
      命令之對特定人之函文，混淆訴願機關。訴願機關未詳查
      該號函令是否存在，其所為之訴願決定認事用法顯有違誤
      。」云云，亦不足採。
六、綜上所述，原處分之認事用法均無違誤，訴願決定遞予維持
    ，亦無不合，原告徒執前詞，訴請撤銷原處分及訴願決定，
    為無理由，應予駁回。
據上論結，本件原告之訴為無理由，爰依行政訴訟法第98條第3
項前段，判決如主文。
中    華    民    國    95    年    12    月   19     日
                  第 一 庭 審 判 長 法  官  王立杰
                                    法  官  周玫芳
                                    法  官  劉錫賢
上為正本係照原本作成。
如不服本判決，應於送達後20日內向本院提出上訴狀並表明上訴
理由，如於本判決宣示後送達前提起上訴者，應於判決送達後20
內補提上訴理由書(須按他造人數附繕本)。
中    華    民    國    95    年    12    月   19     日
                                    書記官  林佳蘋


司法院資訊處製作；財團法人民間司法改革基金會備份。
